臺灣高等法院民事判決　　　　　　　　　100年度上字第608號
上　訴　人　財團法人台灣省基隆市中華基督教浸信會榮光堂
法定代理人　潘陳素貞
訴訟代理人　陳培仁律師
　　　　　　彭明律師
被 上訴 人　施仁誠
訴訟代理人　葉光洲律師
上列當事人間確認委任關係不存在等事件，上訴人對於中華民國
100年4月26日台灣基隆地方法院99年度訴字第465號第一審判決
提起上訴，本院於100年12月6日言詞辯論終結，判決如下：
    主  文
上訴駁回。
第二審訴訟費用由上訴人負擔。
    事實及理由
甲、程序方面：
    按確認法律關係之訴，非原告有即受確認判決之法律上利益
    者，不得提起之。民事訴訟法第247條第1項定有明文。所謂
    即受確認判決之法律上利益，係指法律關係之存否不明確，
    原告主觀上認其在法律上之地位有不安之狀態存在，且此種
    不安之狀態，能以確認判決將之除去者而言，若縱經法院判
    決確認，亦不能除去其不安之狀態者，即難認有受確認判決
    之法律上利益（最高法院52年台上字第1240號判例意旨參照
    ）。本件上訴人主張被上訴人為其原聘任之牧師，已於民國
    99年1 月20日經上訴人董事會決議予以解任，為被上訴人所
    否認，則上訴人以其與被上訴人間之委任關係存否不明確，
    據而提起本件確認之訴，依上開說明，應有即受確認判決之
    法律上利益，先予敘明。
乙、實體方面：
一、上訴人起訴主張：
    被上訴人於95年間受聘進入上訴人教會擔任牧師，其就任以
    來有許多舉措與上訴人設立精神及宗旨有違，惟因上訴人捐
    助章程、上訴人會章及「基督教浸信會榮光堂聘請聖職人員
    休假福利及離職辦法」（下稱系爭聘請、離職辦法），均未
    規定牧師免職之程序，上訴人董事會乃於99年1月20日第7屆
    第2次董事會議（下稱系爭董事會議 ），依民法第27條規定
    ，決議通過將被上訴人免職，嗣已先後發函通知被上訴人免
    除其教會內工作，應停止以上訴人教會名義從事對外工作，
    並於99年3月1日前辦理物品移交。詎被上訴人仍於99年3 月
    21日以執事會名義召開會友大會，並作成將其留任之決議，
    而該次大會之召集、主持及投票程序、內容均不合規定，業
    經主管機關基隆市政府駁回在案。則被上訴人既經上訴人董
    事會合法解除其牧師職務，兩造間已無委任關係存在，其原
    基於牧師職權所占用如附圖所示編號Ａ部分即基隆市○○路
    297號後之牧師宿舍（面積76.75平方公尺）及Ｂ部分即基隆
    市○○路297號內之牧師辦公室（面積12.19平方公尺，以下
    合稱系爭不動產），自屬無權占有而應返還上訴人。為此，
    求為確認上訴人與被上訴人間委任關係不存在，及被上訴人
    應將系爭不動產騰空遷讓交還上訴人之判決。
  （原審判決上訴人敗訴，上訴人不服提起上訴。）
    並於本院聲明：
    (一)原判決廢棄。
    (二)確認上訴人與被上訴人間之委任關係不存在。
    (三)被上訴人應將如附圖所示編號Ａ、Ｂ部分之系爭不動產騰
      空遷讓返還上訴人。
    (四)上開第(三)項聲明，願供擔保，請准宣告假執行。
二、被上訴人則以：上訴人董事會之主要任務係決定上訴人財產
    之變動或處分，並不具有任何聘任牧師，甚至解任牧師之權
    限。有關上訴人聘請聖職人員休假福利及離職事宜，依系爭
    聘請暨離職辦法第3條、 第6條、第7條之規定，均屬執事會
    之權限；且上訴人教會人員包括牧師、傳道人、神學生及行
    政人員等之聘任、離職及辭職，多年來均係由執事會依據教
    會法令所賦予之職權進行討論並決議，被上訴人亦係由執事
    會所聘任，上訴人董事會自無解任被上訴人之權限。又上訴
    人法人登記證書所載之董事名單，其中董事長潘陳素貞、董
    事戴自由及郭淑芬等3人，均未擔任上訴人教會執事3年以上
    或其他重要事奉3 年以上，不具被選舉為董事之資格，扣除
    上開人數後，上訴人董事會合法成員僅有6 人，與系爭捐助
    章程第5條第1項規定之組織人數不合；又上訴人對於被上訴
    人免職之議案，未於開會前3 個月以書面通知被上訴人，更
    未告知所有董事將於該次董事會進行此項議案，且當日會議
    就被上訴人免職議案既無製作選票，更無投票行為，僅由當
    日所有出席者在簽到單上簽名即表示贊同，會中亦未平等賦
    予被上訴人任何陳述機會，足認系爭董事會議其組織成員、
    召集程序及決議方法均於法不合等語，資為抗辯。
    並於本院聲明：
    (一)上訴駁回。
    (二)如受不利判決，願供擔保，請准宣告免為假執行。
三、兩造不爭執之事實：
  (一)被上訴人自95年間起擔任上訴人教會牧師之工作。
  (二)上訴人之董事會於99年1月20日召開第7屆第2次會議，以
      贊成票8票、不贊成票1票及廢票1票之表決方式，由董事
      長潘陳素貞裁示通過將被上訴人予以解任。
四、兩造之爭點及論據：
    上訴人主張被上訴人業經上訴人董事會決議解任其牧師職務
    ，兩造間之委任關係已不存在，被上訴人自應將系爭不動產
    返還上訴人等語，為被上訴人所否認，並以前揭情詞置辯。
    是本件兩造之爭點為：(一)上訴人董事會有無解任牧師之權
    限？(二)上訴人董事會之組成、召集之程序與決議方法是否
    合法？茲分別論述如下：
  (一)關於上訴人董事會有無解任牧師之權限之爭點：
    １、被上訴人係由中華基督教浸信會榮光堂執事會（下稱榮
        光堂執事會）於95年1月1日及2月5日會議決議通過聘牧
        而進入上訴人教會擔任牧師，並基於牧師職權而占用如
        附圖所示編號Ａ部分牧師宿舍（面積76.75平方公尺）
        及Ｂ部分牧師辦公室（面積12.19平方公尺 ）。嗣上訴
        人董事會於99年1 月20日召開第7屆第2次會議，以贊成
        票8票、不贊成票1票及廢票1 票之表決方式，由董事長
        潘陳素貞裁示通過將被上訴人予以免職之事實，為兩造
        所不爭執，並經本院履勘現場製有勘驗程序筆錄（見本
        院卷頁155-156），且有榮光堂執行會95年1月份及2 月
        份會議紀錄、上訴人第7屆第2次董事會會議紀錄及現場
        照片、基隆市信義地政事務所測量製成之複丈成果圖附
        卷可稽（見原審卷頁72、96-100、本院卷頁35、37-41
        、159-163 ），自堪信為真實。又上訴人捐助章程並無
        教會牧師之進用及離職相關規定（見原審卷頁10-13、
        本院卷頁44-46），而上訴人會章第17條第1項規定「牧
        師、傳道之聘請以辦法定之。」（見原審卷頁22），上
        訴人依此授權規定而訂定系爭聘請、離職辦法，其中第
        3 條第1項第1款「牧師之聘請，須按本會的需要，經執
        事會提名，推選資深誠實而正直之本會會友，三至五名
        組成，經議事會通過成立聘牧委員會負責聘請之。」（
        見本院卷頁47），亦僅就牧師之聘任加以規定。由此堪
        認，上訴人會章、捐助章程及系爭聘請、離職辦法，就
        有關上訴人教會牧師聘任之事宜係由上訴人之執事會推
        選成立聘牧委員會為之，至於有關牧師之解任則無任何
        規定明文。
    ２、觀諸上訴人會章之規定，上訴人教會之組織分為「會友
        大會」、「執事會」及「董事會」，其中「會友大會」
        為教會最高決策組織、行政最高組織，重要決議案須提
        交會友大會決議，且教會財產之變動或處分應由會友大
        會決定之，董事會無權否認會友大會之決議案（參上訴
        人會章第4條、第16條及第25條規定，見原審卷頁15、2
        1、24-25）。而「執事會」則經由選立執事、按立執行
        所組成，其職責為先行討論通過議案後提出以為會友大
        會之議案、並執行有關會友大會之決議、建議、興革及
        推展各項聖工，辦理經常會務，認可會友資格，及視聖
        工需要，設立部門（參上訴人會章第16條第2 款、第18
        條及第19條第1、2款，見原審卷頁21-23 ）。至於「董
        事會」則由執事會提名、提送會友大會選出之董事合組
        之，並由董事互選董事長一人，對外代表上訴人，對內
        綜理會務，董事會負責保管上訴人教會之財產，董事不
        得以教會財產向任何機關團體或個人提供擔保或借押（
        參上訴人會章第21條、第24條，見原審卷頁23-24 ）。
        互核以觀，依系爭會章上開規定，會友大會乃上訴人之
        最高決策組織，具有議決重要議案之權限；執事會之權
        責在執行會友大會之決議，辦理經常會務；董事會則負
        責保管上訴人教會之財產，並由董事長對外代表上訴人
        ，對內綜理會務。
    ３、又系爭聘請、離職辦法第3條、第4條第10款及第6條第5
        款規定，有關上訴人教會之聖職人員即牧師、傳道人及
        支薪職工之聘任、休假日期之提出、自請退職之申請等
        事項，均係委由執事會先行處理或同意後再提會決議（
        見原審卷頁47、51-52 ）。而系爭聘請、離職辦法之修
        改程序與實施，依第7 條規定亦由執事會推選審查委員
        ，審查修改後，再提會決議（見原審卷頁53）。由此足
        見，系爭聘請、離職辦法將上訴人教會聖職人員之相關
        人事規範事項歸由執事會負責處理。再依兩造不爭執真
        正之上訴人執事會97年4月、5月、9月及99年8月份執事
        會會議紀錄，以及97年9 月21日臨時動議執事會會議紀
        錄（見原審卷頁147-165、本院卷頁65-71），亦可見上
        訴人教會歷年來之傳道人、神學生及行政人員之辭職，
        甚且上訴人教會之主日崇拜福音車接送對象及可否就近
        幫忙接送、自閉症孩童及家長之參與課程、教會音響改
        善計劃、父親節禮物等各項行政事務，均係由執事會處
        理並進行討論及為同意與否之決議。參以上訴人董事會
        之董事亦係由執事會提名、提送會友大會選出，已如上
        述。綜此以觀，堪認上訴人會章上述之組織職掌劃分，
        所謂董事會對內「綜理會務」重在財產保管等財務事項
        ，此由上訴人提出之董事會財務報告（見原審卷頁119
        ）亦可得徵；至於執事會之「辦理經常會務」則偏向財
        產保管以外之人事、聖職等相關行政事項，兩者權限有
        別，各有所掌，並以會友大會為最後決策組織。
    ４、準此，上訴人所聘牧師之解任，雖未據上訴人會章、捐
        助章程及系爭聘請、離職辦法為明文之規定，惟衡之牧
        師乃上帝教會屬靈的管家，職責為牧養信徒、闡揚真理
        、主持聖禮及推動會務（參上訴人會章第14條，見原審
        卷頁20），自為上訴人教會之重要靈魂人物，應認牧師
        之解任事項核屬上訴人教會之人事重要決議案，並慮及
        人事安定及事權一致之考量，其任、免與否之裁量權限
        亦不宜割裂分屬，自難認職掌財務之上訴人董事會就執
        事會所聘任之牧師有逕予決議解任之權限。是上訴人主
        張上訴人董事會得依民法第27條第1 項規定決議解任牧
        師云云，尚不足採。又上訴人董事會既無解任牧師之決
        定權限，則其於99年1月20日召開第7屆第2 次會議表決
        通過將被上訴人予以免職，自不生解任被上訴人為牧師
        之效力。是本件上訴人訴請確認兩造間委任關係不存在
        ，難認有據，不應准許。
  (二)本件上訴人董事會並無解任牧師之權限，其所為解任被上
      訴人之決議不生效力，兩造間之委任關係仍存在，既如上
      述，則有關「上訴人董事會之組成、召集之程序與決議方
      法是否合法？」之爭點，即無再予論述之必要，附此敘明
      。又兩造間之牧師委任關係既仍存在，被上訴人基於牧師
      職權而占用如附圖所示編號Ａ部分牧師宿舍及Ｂ部分牧師
      辦公室自屬有據，上訴人本於所有權之法律關係，請求被
      上訴人返還系爭不動產，亦乏所據而不能准許。
五、綜上所述，上訴人訴請確認兩造間之委任關係不存在，及依
    所有權之法律關係，請求被上訴人應將如附圖所示編號Ａ、
    Ｂ部分之系爭不動產騰空遷讓返還上訴人，均無理由，不應
    准許。其假執行之聲請亦失所附麗，應併予駁回。原審為上
    訴人敗訴之判決及駁回其假執行之聲請，並無不合。上訴意
    旨指摘原判決不當，求予廢棄改判，為無理由，應予駁回。
六、本件事證已明，兩造其餘攻擊防禦方法與所舉證據，核與本
    件判決結果不生影響，爰不再逐一論駁，附此敘明。
七、據上論結，本件上訴為無理由，依民事訴訟法第449條第1項
    、第78條，判決如主文。
中    華    民    國   100    年    12    月    27    日
                    民事第十庭
                        審判長法  官  張宗權
                              法  官  陶亞琴
                              法  官  鄭純惠
正本係照原本作成。
如不服本判決，應於收受送達後20日內向本院提出上訴書狀，其
未表明上訴理由者，應於提出上訴後20日內向本院補提理由書狀
（均須按他造當事人之人數附繕本）上訴時應提出委任律師或具
有律師資格之人之委任狀；委任有律師資格者，另應附具律師資
格證書及釋明委任人與受任人有民事訴訟法第466 條之1第1項但
書或第2 項（詳附註）所定關係之釋明文書影本。如委任律師提
起上訴者，應一併繳納上訴審裁判費。
中    華    民    國   101    年    1     月    3     日
                              書記官  楊妙恩
附註：
民事訴訟法第466條之1（第1項、第2項）：
對於第二審判決上訴，上訴人應委任律師為訴訟代理人。但上訴
人或其他法定代理人具有律師資格者，不在此限。
上訴人之配偶、三親等內之血親、二親等內之姻親，或上訴人為
法人、中央或地方機關時，其所屬專任人員具有律師資格並經法
院認為適當者，亦得為第三審訴訟代理人。